臺灣屏東地方法院民事判決
111年度潮國簡字第1號
原      告  張文宗  

被      告  行政院農業委員會農田水利署屏東管理處

法定代理人  黃信茗  
訴訟代理人  鍾尚文  
被      告  交通部公路總局第三區養護工程處

法定代理人  吳照煌  
訴訟代理人  陳琪苗律師
被      告  屏東縣○○鄉○○

法定代理人  鍾慶鎮  
訴訟代理人  鄧藤墩律師
            劉睿揚律師
上列當事人間請求國家賠償事件，本院於111年3月23日言詞辯論
終結，判決如下：
　　主  文
原告之訴駁回。
訴訟費用由原告負擔。
    事實及理由
壹、程序事項：
　　按依國家賠償法請求損害賠償時，應先以書面向賠償義務機
    關請求。賠償義務機關對於前項請求，應即與請求權人協議
    ，賠償義務機關拒絕賠償，或自提出請求之日起逾30日不開
    始協議，或自開始協議之日起逾60日協議不成立時，請求權
    人得提起損害賠償之訴，國家賠償法第10條第 1項、第11條
    第1項分別定有明文。本件原告已於110年11月2日具狀依前
    揭規定向被告請求國家賠償，兩造協議不成立，有被告交通
    部公路總局第三區養護工程處110年賠議字第18號拒絕賠償
    理由書、被告屏東縣○○鄉○○000○00○00○○○鄉○○○00000000000
    號函、被告行政院農業委員會農田水利署屏東管理處110年1
    1月11日農水屏東字第1106761825號函在卷可稽（見本院卷
    第31至32頁、34至35頁），且為兩造所不爭執，堪認原告被
    告所提起本件國家賠償訴訟，已合於國家賠償法所定之前置
    程序，先予敘明。
貳、實體事項：
一、原告方面：
　　原告主張坐落屏東縣○○鄉○○段000地號土地（下稱系爭910地
    號）為其所有。緣北市圳（大排圳約4米寬），58年間農地
    重劃，信東路以南改為小排圳（約1米寬），夏天雨季雨水
    無法排洩，將信東路南側溝（小排圳）改為大排圳，經內埔
    鄉新埔段917地號土地向南彎進入私人所有之同段918地號土
    地（下稱918地號），而918地號地主於110年2月間填砂石阻
    塞，以致無法排水造成區域積水。自110年7月間至同年11月
    間長達4個月的時間，積水30公分至40公分，至原告於系爭9
    10地號土地上之農作物死亡。按農地排水系統，係農地上雨
    水排入小排（圳）、小排（圳）水排入大排（圳），惟上開
    期間大排（圳）水排入小排（圳）水排入農地，918地號為
    私人土地，被告於此設立水路，顯係設立不當，又被告等機
    關為水圳管理機關，對於918地號無法排水，管理不善，致
    原告農地積水造成農作物死亡等情，爰依國家賠償法之規定
    ，請求被告應給付原告新台幣（下同）40萬元，及自111年1
    月17日起至清償日止，按年息5%計算之利息。訴訟費用由被
    告負擔。
二、被告則以：
㈠、被告行政院農業委員會農田水利署屏東管理處（下稱水利署
    ）：圳溝是由被告管理的，但系爭910地號西邊的北市圳小
    排1-7、北市圳小排1都有定期清理，並無管理不當之情。水
    路並非被告所設立，而係縣政府重劃後，移轉予被告，918
    地號為墳墓區不屬於被告管理等語。並聲明：原告之訴駁回
    。
㈡、被告交通部公路總局第三區養護工程處（下稱三工處）：被
    告轄管之台1線内埔鄉豐田路段公路排水設施系統為排放路
    面水使用，而台1線行經新埔段880-1地號土地之路段側溝早
    年為農田水利會所構築之排水溝，並未移交被告管理養護，
    且依原告所述其所有上開農地係因農地排水圳溝系統遭砂石
    阻塞造成積水、農作物受損，而屏東縣内埔鄉公共生活排水
    圳溝管理養護機關係為屏東縣内埔鄉公所，被告既非上開農
    地排水圳溝系統之管理機關，即非為賠償義務機關，原告訴
    請被告就其農地積水、農作物受損負國家賠償責任，顯非合
    法。又台1線内埔鄉豐田路段公路排水設施系統位於公路路
    旁，其用途係為排除上方道路表面水，既有側溝有足夠排水
    空間，於近年來及110年期間該路段並無路面積水情形，且
    經被告辦理巡查結果並無發現側溝排水有異常情形，且亦無
    民眾反映該路段側溝有淤塞而需辦理清淤之情事，足證該路
    段之公有公共設施具備通常應有之安全狀態及功能，其設置
    或管理並無欠缺。況依被告現場勘查結果，原告所有前揭農
    田積水原因，係因信東路（即屏86線道）右側大排水溝下游
    ，經過位於屏東縣内埔鄉新埔段第918地號私有土地之渠道
    遭該土地所有權人以廢棄土石填塞阻斷，導致信東路側溝無
    法由原圳溝順利排水，造成當地區域每逢大雨時即發生淹水
    情形原告所有前揭農地積水、農作物受損顯與被告管理維護
    之台1線内埔鄉豐田路段公路排水設施系統無關，被告自無
    負國家賠償責任等語。並聲明：原告之訴駁回。
㈢、被告屏東縣○○鄉○○○○○○○鄉○○○○○○○○○000地號積水，係因918
    地號土地之所有權人，擅自填土石致阻塞原有圳路，然原告
    所屬農地鄰近排水系統，係坐落於屏東縣○○鄉○○段00000號
    ，屬農田水利署所管理之圳溝，並非被告所管理，被告非賠
    償義務機關。再者，如上所述，圳路會阻塞係因918地號所
    有權人之行為所致，該排水圳之公共設施於建造之初，並未
    存有瑕疵，更未有何未妥善保管、怠於適時修護之情狀，仍
    具備通常應有之狀態、作用或功能，管理並無欠缺。系爭91
    0地號積水，亦與該水圳之設置或管理有欠缺無涉等語。並
    聲明：原告之訴駁回。
三、本院得心證之理由：
㈠、按民事訴訟如係由原告主張權利者，應先由原告負舉證之責
    ，若原告先不能舉證，以證實自己主張之事實為真實，則被
    告就其抗辯事實即令不能舉證，或其所舉證據尚有疵累，亦
    應駁回原告之請求。又損害賠償之債，以有損害之發生及有
    責任原因之事實，並二者之間有相當因果關係為其成立要件
    （最高法院30年上字第18號判例意旨參照）。又按公有公共
    設施因設置或管理有欠缺，致人民生命、身體或財產受損害
    者，國家應負損害賠償責任，國家賠償法第3條第1項定有明
    文。是以國家賠償法第3條第1項國家賠償責任之發生，須客
    觀上公有公共設施之設置或管理有欠缺為前提，倘國家對於
    公有公共設施之設置或管理並無欠缺，縱人民受有損害，國
    家自不負賠償責任。所謂設置有欠缺，係指公有公共設施於
    建造之初即存有瑕疵而言，於該公共設施設置時即已存在者
    ；所謂管理有欠缺，係指設置建造後未善為保管，怠為修護
    致該物發生瑕疵，復未為必要之防護措施，致使該公共設施
    欠缺通常應具備之安全性而言。又人民依上開規定請求國家
    賠償，必須人民之生命、身體或財產所受之損害，與公有公
    共設施之設置或管理之欠缺，具有相當因果關係，始足當之
    。亦即在公有公共設施因設置或管理有欠缺之情況下，客觀
    觀察，通常會發生損害者，即為有因果關係。如必不生該等
    損害或通常亦不生該等損害者，則不具有因果關係（最高法
    院88年度台上字第1666號、95年度台上字第923號判決要旨
    參照）。再按國家賠償法第3條規定之國家賠償責任，固採
    無過失主義，即以該公共設施之設置或管理有欠缺，並因此
    欠缺致人民受有損害為其構成要件，不須以管理或設置機關
    有過失為必要，惟原告仍須就被告對該公共設施之設置或管
    理有欠缺之事實，負舉證責任。
㈡、原告主張系爭910地號為其所有，因積水造成農作物死亡等情
    ，業據其提出土地登記謄本及照片為證（見本院卷第10至17
    頁），被告則以前揭詞置辯，是以本件爭執點為：被告是否
    為公共設施設置或管理機關?若是其設置或管理有無不當?原
    告所稱的損害與公有公共設施之設置或管理有無因果關係?
    若有得請求之金額為何?茲審酌如下：
⑴、被告等是否為公有公共設施之設置或管理機關?
　　原告主張系爭910地號積水，係因其土地鄰近之圳溝無法排
    水所致，惟究竟是何圳溝，其亦無法指明，則本院已礙難認
    定係何單位為設置或管理機關。再者，依原告書狀所述，似
    指係因大排及小排無法排水而致積水，惟大排及小排，僅被
    告水利署，表示其係管理機關，而被告三工處及內埔鄉公所
    均否認其為管理設置機關，依上開說明，自應由原告負舉證
    之責。原告雖提出三工處潮州工務段函及三工處拒絕賠償理
    由書，認被告三工處有承認邊坡為其所管理等語，惟該函及
    拒絕賠償理由書，並未提到邊坡為其所管理等語，此有該函
    及理由書在卷可稽（見本院卷第24頁及31至32頁），而於拒
    絕賠償理由書內雖有提到關於「邊坡排水設施」等字樣，惟
    其係在說明排水護施之分類，原告顯有誤解該內文。況因原
    告無法指明其認為設置或管理不當之排水，係位於何處，是
    否為被告三工處於拒絕賠償理由書內所指之台1線內埔鄉豐
    田路段公路排水設施，本院礙難認定被告三工處為管理機關
    。另被告內埔鄉公所部分，原告提出內埔鄉公所之110年12
    月15日屏內鄉建字第11033879800號函，認被告內埔鄉公所
    為管理養護機關，被告內埔鄉公所雖辯稱依11月18日之函文
    ，鄰近之排水系統係坐落於新埔段880-2地號，為農田水利
    署管理圳溝，惟12月之函文係在11月之後，其既已表示其為
    管理養護機關，顯係異於之前之函文，自應以其後之說明為
    據，是原告主張被告內埔所公所為管理機關，核屬有據。
⑵、公有公共設施之設置或管理有無不當?　　
　　按依原告於起訴狀所載，其認為其系爭910地號會積水，係
    因918地號地主於110年2月間填砂石阻塞，以致無法排水造
    成區域積水，則積水之原因，顯非公共設施之設置有何不當
    。另原告主張被告內埔鄉公所及水利署，未將上開積水改善
    ，則有管理不當之情等語，惟原告亦自承918地號為私人土
    地，則被告內埔鄉公所及水利署，顯無權進入私人土地為任
    何行為。原告又主張被告內埔鄉公所未取得918地號之所有
    權或承租權，而無法排除水路阻塞之情況即為管理不當等語
    ，然918地號土地為私人土地，私人土地是否出售或出租為
    私人地主的權利，顯非被告內埔鄉公所得以置喙，而以台灣
    係屬民主國家，並非集權專制共產之社會，被告內埔鄉公所
    為政府單位，當亦不能強行要求私人地主出售或出租土地，
    原告此主張，顯不可採。原告又主張水路位於918地號即為
    被告水利署設置不當等語，然被告水利署否認有於918地號
    設置水路，原告就此未能提出任何證據證明被告水利署即為
    設置機關，則難以認被告水利署應就位於918地號內之水路
    ，負任何責任。原告於訴訟中及書狀中，一再以無法排水即
    是被告水利署及內埔鄉公所有管理不當，惟原告既已自承積
    水是私人地主回填土石所致，則顯與被告等之管理無涉，是
    實難為有利於原告之認定。
⑶、原告所稱的損害與公有公共設施之設置或管理有無因果關係?
    　　
　　公有公共設疑之設置或管理，並無不當業如上述，況本件積
    水係因918地號地主之行為所致，業已敘明如上，且為原告
    所自承，則原告所謂的損害，依其所述，係與918地號地主
    之行為有因果關係，而非公有公共設施之設置或管理有何不
    當，原告主張被告應負國家賠償責任，難謂有據。被告等既
    無需負賠償責任，則原告請求之金額，是否有據，自無審酌
    之必要，併此敘明。
四、從而，原告依國家賠償法之規定，請求被告等賠償原告400,
    000元，為無理由，應予駁回。
五、本件事證已臻明確，兩造其餘之攻擊防禦方法及所提證據，
    於判決結果不生影響，爰不一一論列，併此敘明。
六、訴訟費用負擔之依據：民事訴訟法第78條　　
中　　華　　民　　國　　111 　年　　4 　　月　　6　　日 
　　                 潮州簡易庭   法　官  吳思怡
以上正本係照原本作成。
如不服本判決，應於送達後20日內，向本院提出上訴狀並表明上
訴理由，如於本判決宣示後送達前提起上訴者，應於判決送達後
20日內補提上訴理由書（須附繕本）。如委任律師提起上訴者
，應一併繳納上訴審裁判費。
中　　華　　民　　國　　111 　年　　4 　　月　　6　　日

                                  書記官　蔡進吉